---
title: "Taller: `ggplot2` y la gramática de los gráficos"
subtitle: "Aprender a visualizar paso a paso con datos de violencia intrafamiliar (SIVIM, Bogotá)"
author: "Análisis Cuantitativo — Universidad del Rosario"
date: "`r format(Sys.Date(), '%d de %B de %Y')`"
output:
  html_document:
    toc: true
    toc_float: true
    number_sections: true
    theme: flatly
    highlight: tango
    df_print: paged
---

```{r setup, include=FALSE}
knitr::opts_chunk$set(
  echo    = TRUE,
  message = FALSE,
  warning = FALSE,
  fig.width  = 8,
  fig.height = 5,
  fig.align  = "center",
  dpi = 110
)
```

# Objetivos y cómo usar este taller

Al terminar este taller vas a poder:

- Explicar qué es la **gramática de los gráficos** y por qué `ggplot2` está construido sobre ella.
- Leer y escribir una llamada a `ggplot2` identificando cada una de sus **capas**.
- Construir tus propias visualizaciones **añadiendo una capa a la vez** con el operador `+`.

El énfasis está en **entender cómo funciona `ggplot2`**, no en el análisis sustantivo de la violencia intrafamiliar (ese es tema de otro taller). Los datos aquí son solo el material con el que practicamos.

**Cómo trabajar:** abre este archivo en RStudio y ejecuta los bloques de código (los *chunks* grises) uno por uno con el botón ▶ o con `Ctrl+Shift+Enter`. Observa cómo cambia cada gráfico cuando agregamos una línea. Al final hay ejercicios para que lo hagas por tu cuenta.

---

# ¿Qué es la gramática de los gráficos?

La idea, formulada por Leland Wilkinson (*The Grammar of Graphics*, 1999) y adaptada a R por Hadley Wickham (*A Layered Grammar of Graphics*, 2010), es sencilla y poderosa:

> Un gráfico es un **mapeo** de variables de los datos a **propiedades visuales** (posición, color, tamaño…) de **objetos geométricos** (barras, puntos, líneas…), dibujados dentro de un sistema de coordenadas.

En vez de tener una función distinta para cada "tipo" de gráfico (una para barras, otra para líneas, otra para dispersión…), `ggplot2` te da un conjunto de **componentes gramaticales** que combinas como si armaras frases. Cambiar el gráfico es cambiar un componente, no empezar de cero.

Estos son los componentes y su función en `ggplot2`:

| Componente | Pregunta que responde | En `ggplot2` |
|---|---|---|
| **Datos** (*data*) | ¿Qué información grafico? | `ggplot(data = ...)` |
| **Estética** (*aes*) | ¿Qué variable va a qué propiedad visual? | `aes(x =, y =, color =, fill =, ...)` |
| **Geometría** (*geom*) | ¿Con qué forma la represento? | `geom_bar()`, `geom_point()`, `geom_line()`… |
| **Estadística** (*stat*) | ¿Qué cálculo hace antes de dibujar? | `stat_count()`, `stat_smooth()` (muchas veces implícita) |
| **Escalas** (*scale*) | ¿Cómo traduzco valores a píxeles/colores? | `scale_x_*()`, `scale_fill_*()` |
| **Coordenadas** (*coord*) | ¿En qué sistema de coordenadas? | `coord_flip()`, `coord_polar()` |
| **Facetas** (*facet*) | ¿Un panel o varios paneles pequeños? | `facet_wrap()`, `facet_grid()` |
| **Tema** (*theme*) | ¿Qué aspecto tienen los elementos no-datos? | `theme_minimal()`, `theme()` |

La clave que hay que interiorizar: **las capas se suman con `+`**. Empiezas con los datos y las estéticas, y vas agregando geometrías, escalas, coordenadas, facetas y tema.

---

# Preparación: paquetes y datos

Esta sección **no es el foco** del taller. Solo dejamos los datos listos. Léela rápido, ejecútala y sigue a la sección 4, que es donde empieza `ggplot2`.

## Paquetes

`ggplot2` viene dentro del **tidyverse** (junto con `dplyr`, `tidyr`, `readr` y `forcats`, que usaremos para preparar los datos). También cargamos `scales` para formatear los ejes (miles, porcentajes).

```{r paquetes}
paquetes <- c("tidyverse", "scales")
faltan <- paquetes[!paquetes %in% rownames(installed.packages())]
if (length(faltan) > 0) install.packages(faltan)

library(tidyverse)   # incluye ggplot2, dplyr, tidyr, readr, forcats...
library(scales)      # label_comma(), label_percent()
```

## Lectura de los datos

Usamos el mismo archivo del taller de violencia intrafamiliar: `osb_saludmental-vintrafamiliar.csv` (subsistema SIVIM, Bogotá D.C., serie 2013–2026). Es un CSV **separado por punto y coma** (`;`) y codificado en **UTF-8**.

```{r leer-datos}
# Ajusta esta ruta si el archivo está en otra carpeta:
ruta_datos <- "/Users/oscar/Documents/AQ26/osb_saludmental-vintrafamiliar.csv"

if (!file.exists(ruta_datos)) {
  stop("No encuentro el archivo. Copia 'osb_saludmental-vintrafamiliar.csv' ",
       "a la carpeta de trabajo o corrige 'ruta_datos'.")
}

casos <- read_delim(
  ruta_datos,
  delim  = ";",
  locale = locale(encoding = "UTF-8"),
  show_col_types = FALSE
)

glimpse(casos)
```

## Un dato clave sobre la estructura

En esta base, **el tipo de violencia no es una sola columna**. Cada tipo se registra en su propia columna `lugocurrencia*`, que guarda el *lugar* de ocurrencia. Un caso "presenta" ese tipo de violencia cuando el valor **no es `"Sin dato"`**. Como un mismo caso puede acumular varios tipos a la vez, para graficar por tipo conviene pasar la tabla a **formato largo**: una fila por cada combinación caso × tipo presente.

```{r preparar-largo}
# Mapa: nombre de columna -> etiqueta legible del tipo de violencia
tipos_map <- c(
  lugocurrenciaemocional   = "Emocional",
  lugocurrenciafisica      = "Física",
  lugocurrenciasexual      = "Sexual",
  lugocurrenciaeconomica   = "Económica",
  lugocurrencianegligencia = "Negligencia",
  lugocurrenciaabandono    = "Abandono"
)

vio_largo <- casos %>%
  pivot_longer(
    cols      = all_of(names(tipos_map)),
    names_to  = "columna",
    values_to = "lugar_ocurrencia"
  ) %>%
  filter(lugar_ocurrencia != "Sin dato") %>%          # el caso SÍ tiene ese tipo
  mutate(tipo = factor(unname(tipos_map[columna]),
                       levels = unname(tipos_map)))

# 'casos'    -> una fila por caso (útil para conteos demográficos)
# 'vio_largo'-> una fila por caso × tipo (útil para todo lo que sea "por tipo")
vio_largo %>% select(ano, sexo, grupoedad, NOMBRE_LOCALIDAD, tipo) %>% head()
```

> A partir de aquí **ya no hacemos más preparación de datos**: todo el taller usa `casos` o `vio_largo`.

---

# Tu primer gráfico, capa por capa

Aquí está el corazón del taller. Vamos a construir **un mismo gráfico** sumando componentes de la gramática, uno por uno, para ver qué aporta cada uno.

## Capa 1 — Solo los datos

`ggplot()` con solo los datos crea un **lienzo vacío**: sabe qué tabla usar, pero todavía no sabe qué dibujar ni dónde.

```{r capa1}
ggplot(data = vio_largo)
```

## Capa 2 — Mapeo estético (`aes`)

Con `aes()` decimos **qué variable va a qué propiedad visual**. Aquí mandamos `tipo` al eje X. Aparecen los ejes… pero aún no hay marcas: falta la geometría.

```{r capa2}
ggplot(data = vio_largo, aes(x = tipo))
```

## Capa 3 — Geometría (`geom`)

`geom_bar()` dibuja **barras**. Fíjate que no le dimos un eje Y: `geom_bar()` trae una **estadística implícita** (`stat_count`) que *cuenta* cuántas filas hay en cada categoría de X. Esa es la capa "estadística" trabajando por debajo.

```{r capa3}
ggplot(data = vio_largo, aes(x = tipo)) +
  geom_bar()
```

## Capa 4 — Otra estética: `fill`

Agregamos una segunda variable al mapeo: `fill = sexo` colorea las barras según el sexo. Cambiar el gráfico fue **agregar un argumento a `aes()`**, no reescribirlo.

```{r capa4}
ggplot(data = vio_largo, aes(x = tipo, fill = sexo)) +
  geom_bar()
```

## Capa 5 — Ajustar la geometría: `position`

Por defecto las barras quedan **apiladas** (`stack`). Con `position = "dodge"` las ponemos **lado a lado** para comparar mejor. Este argumento vive en la geometría, no en `aes()`.

```{r capa5}
ggplot(data = vio_largo, aes(x = tipo, fill = sexo)) +
  geom_bar(position = "dodge")
```

## Capa 6 — Escalas, etiquetas y tema

Últimas capas: formateamos el eje Y con separador de miles (`scale_y_continuous`), ponemos títulos legibles (`labs`) y limpiamos el aspecto (`theme_minimal`). El gráfico ya está listo para presentar.

```{r capa6}
ggplot(data = vio_largo, aes(x = tipo, fill = sexo)) +
  geom_bar(position = "dodge") +
  scale_y_continuous(labels = label_comma()) +
  labs(
    title    = "Casos de violencia intrafamiliar por tipo y sexo",
    subtitle = "SIVIM · Bogotá D.C. · 2013–2026",
    x = "Tipo de violencia",
    y = "Número de casos",
    fill = "Sexo"
  ) +
  theme_minimal(base_size = 12)
```

**La moraleja:** un gráfico de `ggplot2` se lee (y se escribe) como una suma de capas gramaticales. Con eso ya puedes entender casi cualquier código de `ggplot2` que encuentres.

---

# Galería de geometrías

Ahora recorremos las geometrías más útiles. En cada una señalo **qué componente de la gramática ilustra**, para que veas que siempre es la misma lógica.

## `geom_col` vs `geom_bar`: barras a partir de datos ya contados

`geom_bar()` **cuenta** por ti. Si ya tienes una tabla con la columna a graficar (`n`), usa `geom_col()`, que dibuja **la altura tal cual** (`stat = "identity"`). De paso ordenamos las barras con `fct_reorder()` y las volteamos con `coord_flip()`.

```{r geom-col}
conteo_tipo <- vio_largo %>% count(tipo, sort = TRUE)

ggplot(conteo_tipo, aes(x = fct_reorder(tipo, n), y = n)) +
  geom_col(fill = "steelblue") +
  coord_flip() +
  scale_y_continuous(labels = label_comma()) +
  labs(title = "Frecuencia por tipo de violencia",
       x = NULL, y = "Número de casos") +
  theme_minimal(base_size = 12)
```

> **Qué ilustra:** *geom* (`geom_col`), *stat* (identidad vs conteo), *coord* (`coord_flip`) y el orden de un factor con `forcats`.

## Muchas categorías: grupo de edad

Cuando el eje tiene muchas categorías (grupos de edad), voltear las barras las hace legibles. `fct_infreq()` las ordena por frecuencia sin que tengamos que conocer de antemano los nombres de los niveles.

```{r grupoedad}
ggplot(vio_largo, aes(x = fct_infreq(grupoedad))) +
  geom_bar(fill = "#3182bd") +
  coord_flip() +
  scale_y_continuous(labels = label_comma()) +
  labs(title = "Casos por grupo de edad",
       x = NULL, y = "Número de casos") +
  theme_minimal(base_size = 12)
```

> **Qué ilustra:** cómo `forcats` (`fct_infreq`) y `coord_flip` resuelven el problema clásico de "etiquetas amontonadas".

## Mapa de calor: `geom_tile` (dos variables categóricas + una continua)

Para cruzar **tipo × localidad**, cada celda es un rectángulo (`geom_tile`) cuyo color codifica el conteo. Aquí el `fill` está mapeado a una variable **continua** (`n`), así que la escala de color es continua (`scale_fill_viridis_c`).

```{r geom-tile}
tipo_localidad <- vio_largo %>%
  filter(!is.na(NOMBRE_LOCALIDAD), NOMBRE_LOCALIDAD != "Sin dato") %>%
  count(NOMBRE_LOCALIDAD, tipo)

ggplot(tipo_localidad, aes(x = tipo, y = NOMBRE_LOCALIDAD, fill = n)) +
  geom_tile(color = "white") +
  scale_fill_viridis_c(labels = label_comma(), option = "C") +
  labs(title = "Casos por tipo de violencia y localidad",
       x = "Tipo", y = "Localidad", fill = "Casos") +
  theme_minimal(base_size = 11)
```

> **Qué ilustra:** una *geom* distinta (`geom_tile`) y una **escala de relleno continua**. Compara con el `fill = sexo` anterior, que era categórico.

## Composición: `position = "fill"` (proporciones)

Con `position = "fill"` las barras apiladas se normalizan a **1**, mostrando la *composición* relativa. Formateamos el eje Y como porcentaje.

```{r position-fill}
ggplot(vio_largo, aes(x = sexo, fill = tipo)) +
  geom_bar(position = "fill") +
  scale_y_continuous(labels = label_percent()) +
  labs(title = "Composición de tipos de violencia según sexo",
       x = "Sexo", y = "Proporción", fill = "Tipo") +
  theme_minimal(base_size = 12)
```

> **Qué ilustra:** el mismo `geom_bar` cambia de significado según `position` (`stack` → `dodge` → `fill`) y según la **escala** del eje.

## Series de tiempo: `geom_line` + `geom_point`

Para la tendencia anual mapeamos `ano` a X, el conteo a Y y `tipo` a `color`. Sumamos **dos geometrías** sobre el mismo mapeo: la línea y los puntos. Que se puedan superponer capas de este modo es, de nuevo, la gramática en acción.

```{r geom-line}
tendencia <- vio_largo %>% count(ano, tipo)

ggplot(tendencia, aes(x = ano, y = n, color = tipo)) +
  geom_line(linewidth = 1) +
  geom_point(size = 1.6) +
  scale_y_continuous(labels = label_comma()) +
  labs(title = "Tendencia anual por tipo de violencia",
       x = "Año", y = "Número de casos", color = "Tipo",
       caption = "Nota: el último año puede estar incompleto.") +
  theme_minimal(base_size = 12)
```

> **Qué ilustra:** `color` como estética que **separa series**, y la suma de varias geometrías (`geom_line` + `geom_point`).

## Facetas: `facet_wrap` (paneles pequeños)

Las facetas repiten el mismo gráfico para cada valor de una variable. Aquí, un panel por sexo. Es la forma "gramatical" de comparar subgrupos sin saturar un solo panel.

```{r facetas}
ggplot(vio_largo, aes(x = fct_infreq(tipo))) +
  geom_bar(fill = "#756bb1") +
  facet_wrap(~ sexo) +
  coord_flip() +
  scale_y_continuous(labels = label_comma()) +
  labs(title = "Tipos de violencia, un panel por sexo",
       x = NULL, y = "Número de casos") +
  theme_minimal(base_size = 11)
```

> **Qué ilustra:** el componente *facet*. Con `facet_grid(fila ~ columna)` puedes cruzar **dos** variables en una cuadrícula de paneles.

---

# Escalas, temas y etiquetas: pulir el gráfico

Estas capas no cambian *qué* datos ves, sino *cómo* los ves. Aquí varios recursos frecuentes, todos aplicados al mismo gráfico base para que compares.

## Paletas de color (escalas)

```{r escalas-color}
base <- ggplot(vio_largo, aes(x = fct_infreq(tipo), fill = tipo)) +
  geom_bar() +
  coord_flip() +
  labs(x = NULL, y = "Casos") +
  guides(fill = "none")   # ocultamos la leyenda: el eje ya dice el tipo

base + scale_fill_brewer(palette = "Set2") + ggtitle("Paleta ColorBrewer: Set2")
base + scale_fill_viridis_d()               + ggtitle("Paleta viridis (discreta)")
```

## Temas

```{r temas}
base + theme_minimal() + ggtitle("theme_minimal()")
base + theme_classic() + ggtitle("theme_classic()")
base + theme_bw()      + ggtitle("theme_bw()")
```

## Ajustes finos con `theme()`

`theme()` controla elementos no relacionados con los datos: posición de la leyenda, ángulo de las etiquetas, tamaño de fuente, etc.

```{r theme-fino}
ggplot(vio_largo, aes(x = tipo, fill = sexo)) +
  geom_bar(position = "dodge") +
  scale_y_continuous(labels = label_comma()) +
  labs(title = "Ejemplo con theme() personalizado",
       x = NULL, y = "Casos", fill = "Sexo") +
  theme_minimal(base_size = 12) +
  theme(
    legend.position = "top",
    plot.title = element_text(face = "bold"),
    axis.text.x = element_text(angle = 20, hjust = 1)
  )
```

## Guardar un gráfico: `ggsave()`

`ggsave()` exporta el **último** gráfico dibujado (o el que le pases en `plot =`) a PNG, PDF, SVG, etc., con la resolución que definas.

```{r ggsave, eval=FALSE}
g <- ggplot(conteo_tipo, aes(x = fct_reorder(tipo, n), y = n)) +
  geom_col(fill = "steelblue") + coord_flip() + theme_minimal()

ggsave("grafico_tipos.png", plot = g, width = 8, height = 5, dpi = 300)
```

---

# Anatomía de una llamada a `ggplot2` (para tener a mano)

Cualquier gráfico de `ggplot2` encaja en esta plantilla. No siempre usarás todas las capas, pero cuando leas código ajeno, ubícalas:

```r
ggplot(data = <DATOS>) +          # 1. Datos
  aes(<MAPEOS ESTÉTICOS>) +       # 2. Estética: x, y, color, fill, size, shape...
  <GEOM_*>() +                    # 3. Geometría: geom_bar, geom_point, geom_line...
  <SCALE_*>() +                   # 4. Escalas: scale_x_*, scale_fill_*...
  <FACET_*>() +                   # 5. Facetas: facet_wrap, facet_grid
  <COORD_*>() +                   # 6. Coordenadas: coord_flip, coord_polar
  labs() +                        # 7. Títulos y etiquetas
  <THEME_*>()                     # 8. Tema: theme_minimal, theme()...
```

Tres reglas prácticas para no perderse:

1. Si una propiedad visual **depende de una variable**, va **dentro de `aes()`**. Si es un valor fijo, va **fuera** (p. ej. `geom_bar(fill = "steelblue")` pinta todo de azul; `aes(fill = sexo)` pinta según el sexo).
2. `geom_bar()` **cuenta**; `geom_col()` usa el valor tal cual. Recuérdalo cuando tus barras "no den la altura esperada".
3. Cada `+` agrega una capa. Puedes construir el gráfico incrementalmente y guardar el objeto en una variable para reutilizarlo.

---

# Ejercicios

Con lo aprendido, resuelve en tu propio *chunk* de código:

1. **Barras por relación con el agresor.** Grafica la frecuencia de casos según `relacion_agresor`. Como hay muchas categorías, quédate con las 12 más frecuentes (pista: `fct_lump_n(relacion_agresor, 11)`) y usa `coord_flip()`.
2. **Dodge vs fill.** Toma el gráfico de tipo × sexo y cámbialo de `position = "dodge"` a `position = "fill"`. ¿Qué pregunta responde mejor cada versión?
3. **Facetas por localidad.** Reproduce el gráfico de tipos de violencia pero con `facet_wrap(~ NOMBRE_LOCALIDAD)`. ¿Qué ventaja y qué desventaja tiene frente al mapa de calor?
4. **Escala de color.** Al gráfico de tendencia anual, cámbiale la paleta con `scale_color_brewer(palette = "Dark2")` y mueve la leyenda abajo con `theme(legend.position = "bottom")`.
5. **Guardar.** Exporta uno de tus gráficos a PNG de 300 dpi con `ggsave()`.
6. **(Reto)** Construye un mapa de calor `grupoedad × tipo` con `geom_tile()` y una escala continua de color. ¿Qué combinación edad–tipo concentra más casos?

---

# Para seguir aprendiendo

- Wickham, H. (2010). *A Layered Grammar of Graphics.* Journal of Computational and Graphical Statistics, 19(1). — el artículo fundacional detrás de `ggplot2`.
- Wilkinson, L. (1999). *The Grammar of Graphics.* Springer. — la fuente original de la idea.
- Wickham, H., Çetinkaya-Rundel, M. & Grolemund, G. *R for Data Science* (2ª ed.), capítulos de visualización — <https://r4ds.hadley.nz/>.
- *ggplot2: Elegant Graphics for Data Analysis* — <https://ggplot2-book.org/>.
- Hoja de referencia de `ggplot2` (RStudio/Posit) — busca "ggplot2 cheatsheet".
