---
title: 'Taller: Probabilidad, Distribución Normal y Teorema del Límite Central'
author: "Análisis Cuantitativo"
date: "`r format(Sys.Date(), '%d de %B de %Y')`"
output:
  html_document:
    toc: true
    toc_float: true
    number_sections: true
    theme: flatly
    highlight: tango
  pdf_document:
    toc: true
subtitle: Curso de Análisis Cuantitativo
---

```{r setup, include=FALSE}
knitr::opts_chunk$set(
  echo = TRUE,
  message = FALSE,
  warning = FALSE,
  fig.align = "center",
  fig.width = 7,
  fig.height = 4.5
)
```

> **Cómo usar este documento.** Ábralo en RStudio. Puede ejecutar el código bloque
> por bloque (botón ▶ en la esquina de cada *chunk*, o Ctrl/Cmd+Enter línea a
> línea) para ver los resultados en vivo, o presionar **Knit** para generar un
> documento HTML con todo el texto y las gráficas ya renderizadas.
>
> Duración estimada: 60–75 minutos · Nivel introductorio (no requiere experiencia previa en R).

# Preparación

Instalamos `ggplot2` solo si hace falta y lo cargamos. Fijamos además una
"semilla" para que la aleatoriedad sea reproducible: así todos en el salón
obtienen exactamente los mismos números aleatorios.

```{r preparacion}
if (!requireNamespace("ggplot2", quietly = TRUE)) install.packages("ggplot2")
library(ggplot2)

set.seed(123)
```

# Probabilidad: de la moneda a la regularidad

La idea central es que la probabilidad de un evento es la frecuencia con la que
ocurre *a la larga*. Con pocas repeticiones hay mucho ruido; con muchas, aparece
una regularidad estable. A eso se le llama la **Ley de los Grandes Números**.

## Simular el lanzamiento de una moneda

Lancemos una moneda 10 veces (cara/sello):

```{r moneda-10}
sample(c("cara", "sello"), size = 10, replace = TRUE)
```

Ahora 1000 veces, y contamos los resultados:

```{r moneda-1000}
lanzamientos <- sample(c("cara", "sello"), size = 1000, replace = TRUE)
table(lanzamientos)              # frecuencias absolutas
prop.table(table(lanzamientos))  # frecuencias relativas (proporciones)
```

**Para discutir:** ¿la proporción de "cara" se parece al 0.5 teórico?

## La Ley de los Grandes Números, en un gráfico

Codificamos cara = 1 y sello = 0, y vamos calculando la proporción *acumulada*
de caras conforme aumenta el número de lanzamientos.

```{r lgn-grafico}
n         <- 2000
lanz      <- sample(c(0, 1), size = n, replace = TRUE)   # 1 = cara
prop_acum <- cumsum(lanz) / seq_len(n)                    # proporción acumulada

df_lgn <- data.frame(lanzamiento = seq_len(n), proporcion = prop_acum)

ggplot(df_lgn, aes(x = lanzamiento, y = proporcion)) +
  geom_line(color = "steelblue") +
  geom_hline(yintercept = 0.5, linetype = "dashed", color = "red") +
  coord_cartesian(ylim = c(0, 1)) +
  labs(
    title = "Ley de los Grandes Números",
    subtitle = "La proporción de caras se estabiliza en 0.5 al aumentar los lanzamientos",
    x = "Número de lanzamientos",
    y = "Proporción acumulada de caras"
  ) +
  theme_minimal()
```

**Lección:** la probabilidad no garantiza nada en el corto plazo (la moneda no
"debe" salir cara porque salieron muchos sellos), pero sí produce una
regularidad estable en el largo plazo.

# La distribución normal

La distribución normal (o "campana de Gauss") describe muchas variables
continuas que se concentran alrededor de un promedio y se vuelven raras en los
extremos. Queda definida por dos parámetros: la **media** ($\mu$), que indica
dónde está el centro, y la **desviación estándar** ($\sigma$), que indica qué
tan ancha o dispersa es la campana.

## Dibujar la campana

```{r normal-curva}
x <- seq(-4, 4, length.out = 400)
y <- dnorm(x, mean = 0, sd = 1)   # dnorm = "altura" de la curva normal en cada x

df_normal <- data.frame(x = x, densidad = y)

ggplot(df_normal, aes(x = x, y = densidad)) +
  geom_line(color = "darkred", linewidth = 1) +
  labs(
    title = "Distribución Normal estándar (media = 0, desviación = 1)",
    x = "Valor (z)", y = "Densidad"
  ) +
  theme_minimal()
```

## Las cuatro funciones clave de la normal en R

En R, casi toda distribución tiene cuatro funciones. Para la normal:

- `dnorm()` → densidad (altura de la curva)
- `pnorm()` → probabilidad acumulada (área a la izquierda de un valor)
- `qnorm()` → el cuantil (el valor que deja cierta probabilidad a la izquierda)
- `rnorm()` → genera datos aleatorios que siguen la normal

```{r normal-funciones}
# ¿Qué proporción de casos está por debajo del promedio? (debería ser 0.5)
pnorm(0, mean = 0, sd = 1)

# ¿Por debajo de qué valor está el 95% de los casos?
qnorm(0.95, mean = 0, sd = 1)

# Generamos 5 "personas" con estatura ~ Normal(media = 170 cm, sd = 8 cm):
rnorm(5, mean = 170, sd = 8)
```

## La regla 68 – 95 – 99.7

En una normal, alrededor del 68% de los casos cae a 1 desviación de la media, el
95% a 2 desviaciones y el 99.7% a 3. Comprobémoslo con `pnorm()`:

```{r regla-68-95-997}
pnorm(1) - pnorm(-1)    # ~ 0.68  -> dentro de +/- 1 sd
pnorm(2) - pnorm(-2)    # ~ 0.95  -> dentro de +/- 2 sd
pnorm(3) - pnorm(-3)    # ~ 0.997 -> dentro de +/- 3 sd
```

Esta regla es la base para interpretar puntajes, valores atípicos e intervalos
de confianza.

# El Teorema del Límite Central (TLC)

**Enunciado intuitivo.** Si tomamos muchas *muestras* de una población (no
importa su forma) y calculamos el *promedio* de cada muestra, la distribución de
esos promedios se aproxima a una **normal** a medida que aumenta el tamaño de
muestra ($n$). Además, el promedio de esos promedios se acerca a la media de la
población, y su dispersión se reduce en un factor de $\sqrt{n}$ (el **error
estándar**).

Este es el resultado que justifica gran parte de la inferencia estadística en
ciencias sociales: es la razón por la que podemos confiar en promedios de
encuestas.

## Una población claramente NO normal

Simulamos una población muy asimétrica, parecida a la distribución del ingreso:
muchas personas con ingresos bajos y unas pocas con ingresos muy altos.

```{r poblacion-sesgada}
set.seed(2024)
poblacion <- rexp(100000, rate = 1)   # exponencial: cola larga hacia la derecha

ggplot(data.frame(x = poblacion), aes(x = x)) +
  geom_histogram(bins = 60, fill = "grey40", color = "white") +
  labs(
    title = "Población de origen: fuertemente asimétrica (NO normal)",
    subtitle = "Imagine la distribución del ingreso: muchos abajo, pocos muy arriba",
    x = "Valor en la población", y = "Frecuencia"
  ) +
  theme_minimal()
```

## Tomar muchas muestras y guardar sus promedios

Esta función toma `reps` muestras de tamaño `n` y devuelve el promedio de cada
una. La aplicamos con tres tamaños de muestra crecientes.

```{r muestreo}
medias_muestrales <- function(poblacion, n, reps = 1000) {
  replicate(reps, mean(sample(poblacion, size = n, replace = TRUE)))
}

medias_n5   <- medias_muestrales(poblacion, n = 5)
medias_n30  <- medias_muestrales(poblacion, n = 30)
medias_n100 <- medias_muestrales(poblacion, n = 100)
```

## Ver cómo los promedios se "vuelven normales"

Juntamos los tres experimentos en un solo `data.frame` y los graficamos en
paneles separados.

```{r tlc-grafico, fig.width=9, fig.height=4}
df_tlc <- rbind(
  data.frame(media = medias_n5,   n = "n = 5"),
  data.frame(media = medias_n30,  n = "n = 30"),
  data.frame(media = medias_n100, n = "n = 100")
)
# Ordenamos los niveles para que los paneles salgan de menor a mayor n:
df_tlc$n <- factor(df_tlc$n, levels = c("n = 5", "n = 30", "n = 100"))

ggplot(df_tlc, aes(x = media)) +
  geom_histogram(aes(y = after_stat(density)), bins = 30,
                 fill = "steelblue", color = "white") +
  geom_density(color = "red", linewidth = 1) +   # forma empírica de los promedios
  facet_wrap(~ n, scales = "free") +
  labs(
    title = "Teorema del Límite Central en acción",
    subtitle = "La distribución de los PROMEDIOS muestrales se acerca a una campana al crecer n",
    x = "Promedio de la muestra", y = "Densidad"
  ) +
  theme_minimal()
```

Aunque la población era muy asimétrica, ¡los *promedios* forman una campana! Y
con $n = 100$ la campana es más angosta: los promedios varían menos.

## Comprobación cuantitativa

El TLC no solo habla de la *forma*, también predice el *centro* y la
*dispersión* de la distribución de los promedios.

```{r tlc-comprobacion}
media_poblacion <- mean(poblacion)   # media verdadera (mu)
sd_poblacion    <- sd(poblacion)     # desviación de la población (sigma)

# El centro de los promedios debe coincidir con la media poblacional:
media_poblacion
mean(medias_n30)

# La dispersión de los promedios (error estándar) debe ser sigma / sqrt(n):
sd_poblacion / sqrt(30)   # error estándar TEÓRICO
sd(medias_n30)            # error estándar EMPÍRICO (de nuestra simulación)
```

Los dos valores del error estándar deberían ser muy parecidos: eso es
exactamente lo que promete el TLC.

# Ejercicios propuestos

Trabaje en grupos y modifique el código anterior.

1. **Moneda sesgada.** Simule una moneda cargada donde "cara" tenga probabilidad
   0.7. *Pista:* `sample(c(0,1), n, replace = TRUE, prob = c(0.3, 0.7))`.
   ¿Hacia qué valor se estabiliza la proporción?
2. **Otra normal.** Dibuje la estatura de una población con media = 165 y
   desviación = 6. ¿Qué proporción mide más de 180 cm?
   *Pista:* `1 - pnorm(180, mean = 165, sd = 6)`.
3. **TLC con otra población.** Reemplace la población exponencial por una
   uniforme: `poblacion <- runif(100000, min = 0, max = 1)`. Vuelva a correr el
   muestreo. ¿También se vuelven normales los promedios?
4. **El poder de $n$.** Repita el experimento del TLC con $n = 2$ y con
   $n = 500$. ¿Qué le pasa al *ancho* de la campana de promedios? Conéctelo con
   la fórmula del error estándar ($\sigma / \sqrt{n}$).

# Síntesis conceptual

- **Probabilidad:** la frecuencia estable de un evento a largo plazo (Ley de los
  Grandes Números).
- **Distribución normal:** modelo en forma de campana definido por media y
  desviación estándar; regla 68-95-99.7.
- **Teorema del Límite Central:** los promedios de muestras tienden a una normal
  aunque la población no lo sea. Es el puente entre la probabilidad y la
  inferencia estadística que usamos con datos de encuestas.
